臺北高等行政法院判決
                                       99年度簡字第891號
原      告　沈能俊
訴訟代理人　吳弘鵬律師
被      告　新北市政府
代　表　人　朱立倫（市長）住同上
訴訟代理人　莊榮哲
上列當事人間違反發展觀光條例事件，原告不服交通部中華民國
99年10月22日交訴字第0990048326號訴願決定，提起行政訴訟，
本院判決如下：
    主  文
原告之訴駁回。
訴訟費用由原告負擔。
　　事實及理由
一、程序事項：
  (一)本件原告起訴後，被告已於民國99年12月25日由臺北縣政府
    改制為新北市政府，機關代表人於起訴時為周錫瑋，訴訟繫
    屬中被告代表人變更為朱立倫，並由新代表人朱立倫具狀聲
    明承受訴訟，於法相合，應予准許，合先敘明。
  (二)本件因屬不服行政機關所為罰鍰處分而涉訟，其標的金額為
    新臺幣（下同）5,000 元，係在40萬元以下，依民國99年1
    月13日修正公布，同年5 月1 日施行之行政訴訟法第229 條
    第1 項第2 款規定，應適用簡易程序。本院並依同法第233
    條第1 項規定，不經言詞辯論，逕行判決，亦先敘明。
二、事實概要：
    原告於99年5 月9 日在改制前臺北縣碧潭風景區（下稱「碧
    潭風景區」）內從事跳水行為，經被告現地管理人員協同駐
    警查獲並照相蒐證在案，被告以99年6 月22日北府觀管字第
    0990575686號函請原告陳述意見，原告於99年7 月6 日提出
    陳述，然被告仍認原告之行為已違反「水域遊憩活動管理辦
    法」第8 條第2 款規定及被告98年7 月9 日北府觀管字第09
    80502156號公告（下稱「98年7 月9 日公告」），爰依同辦
    法第27條第1 款及發展觀光條例第60條第1 項規定，以99年
    7 月16日北府觀管字第0990648042號執行違反發展觀光條例
    事件處分書（下稱「原處分」），裁處原告新臺幣（下同）
    5,000 元罰鍰。原告不服，提起訴願，經交通部以交訴字第
    0990048326號訴願決定駁回，遂提起本件行政訴訟。
三、本件原告主張：發展觀光條例並未界定裁罰之行政主體「水
    域管理機關」為何機關，亦未授權「水域遊憩活動管理辦法
    」得加以界定，是「水域遊憩活動管理辦法」第4 條第1 項
    顯然已逾越授權之範圍，而自行界定何者為裁罰之行政主體
    水域管理機關，核與法律保留原則不符。又依「水域遊憩管
    理活動辦法」第4 條第2 項規定：「水域管理機關為依本辦
    法管理水域遊憩活動，應經公告適用，方得依本條例處罰」
    ，然被告卻未提出已依「水域遊憩管理辦法」第4 條第2 項
    規定公告適用之證明。另依被告99年4 月13日北府觀管字第
    0990267706號公告（下稱「99年4 月13日公告」）水域遊憩
    活動應注意事項之內容，被告所稱水域游泳活動包含跳水行
    為，並且僅禁止在註明有請勿跳水之告示牌處跳水，被告既
    未於伊跳水處豎立「請勿跳水」之告示牌，伊之跳水行為即
    非被告所禁止之情形，原處分未詳加調查，逕自作成裁處之
    行為自與明確性原則、誠信原則、信賴保護原則不符等語。
    並聲明：原處分及訴願決定均撤銷。
四、被告則以：「水域遊憩活動管理辦法」及其主管機關係分別
    依發展觀光條例第36條及第3 條之規定所訂定，已有法律明
    確之授權，與法律保留原則無違。本件原告跳水地點位於伊
    專屬管轄之碧潭風景區範圍內，伊為水域主管機關，自具備
    裁罰行政主體之正當性。伊以93年8 月5 日北府建技字第09
    30542339號公告（下稱「93年8 月5 日公告」）踐行公告適
    用「水域遊憩活動管理辦法」管理水域遊憩活動之程序，核
    與「水域遊憩活動管理辦法」第4 條第2 項之規定相符。又
    碧潭尚未完成風景特定區之評鑑與劃設程序，復以原風景特
    定區管理所業經裁併於伊所屬觀光旅遊局，該區即當然歸屬
    於伊所轄管。另無論伊是否有於原告跳水處豎立「請勿跳水
    」之告示牌，其規範對象係指全碧潭風景區範圍，且碧潭風
    景區內水域範圍有限，復以水上腳踏車活動盛行，於高處從
    事跳水行為，有妨害遊客安全之虞，故原告既有跳水之行為
    ，伊以原處分裁處原告並無違法等語，資為抗辯。並聲明：
    原告之訴駁回。
五、上開事實概要欄所述之事實，為兩造所不爭執，並有被告98
    年7 月9 日公告影本、被告99年6 月22日北府觀管字第0990
    575686號函影本及照片、原告99年7 月6 日陳述意見書影本
    、原處分影本及訴願決定書影本在卷可稽（原處分卷第2-1
    至2-6 頁、本院卷第14至23、55頁），堪認為真正。
六、原告主張發展觀光條例第36條並未授權水域遊憩活動管理辦
    法第4 條第1 項得界定水域管理機關為何機關，水域遊憩活
    動管理辦法顯已與法律保留則不符，且被告未依照水域遊憩
    活動管理辦法第4 條第2 項公告適用，又伊並未在被告豎立
    「請勿跳水」告示牌處跳水，被告自不得依發展觀光條例第
    60條第1 項之規定逕以處罰等語，惟為被告所否認，並以前
    揭情詞置辯。是本件爭點即為：(一)原處分是否違反法律保留
    原則？(二)被告是否已依「水域遊憩活動管理辦法」第4 條第
    2 項公告碧潭風景區適用該辦法之規定？(三)原處分是否違反
    明確性原則、誠信原則及信賴保護原則？茲分述如下：
  (一)原處分是否違反法律保留原則？
    1.按58年7 月30日制訂公布之發展觀光條例第4 條規定：「
      觀光事業主管機關，在中央為交通部；在地方為省（市）
      、縣（市）政府。」第5 條第1 項並規定：「中央或省（
      市）、縣（市）觀光事業主管機關，得視實際情形，會商
      有關機關，將重要風景或名勝地區，勘定範圍，劃為風景
      特定區，並得專設機構經營管理之。」組織精簡前臺灣省
      政府則於59年6 月4 日以府交一字第48829 號公告碧潭為
      省定風景特定區，有該公告影本在卷可稽（訴願卷第58頁
      ）。且依交通部觀光局91年5 月31日觀技字91字第13684
      號函復被告之說明略以：「……二、碧潭係臺灣省政府59
      年6 月4 日府交一字第48829 號公告指定之省定風景特定
      區，公告當時只有名稱，並無範圍，依發展觀光條例第10
      條之意旨，風景特定區計畫悉依都市計畫法之規定辦理，
      在該地區未訂定風景特定區計畫之情形下，以新店都市計
      畫風景區之範圍為該地區計畫範圍，該地區面積490.03公
      頃，包括碧潭、清潭、灣潭、直潭等山區及水域，因山區
      所佔面積較大（類似十分及烏來），且現今尚無河流型風
      景特定區之分類，故將碧潭暫歸類於山岳型風景特定區。
      三、貴府以碧潭風景特定區管理所現轄管範圍（碧潭橋至
      渡口）面積27公頃，其中18公頃為水域，似應屬湖泊型風
      景特定區，建請貴府依據發展觀光條例及風景定區管理規
      則規定，準備相關資料，報請評鑑，以確定其類型及等級
      」等語（本院卷第67頁）。顯見碧潭風景區業於59年間即
      經臺灣省政府公告指定為「風景特定區」，僅因公告當時
      未劃定範圍，故暫以新店都市計畫風景區之範圍為該地區
      計畫範圍。至於被告縱未完成碧潭風景特定區之類型、等
      級等評鑑程序，尚不影響其屬公告時發展觀光條例所規定
      之「風景特定區」性質。況被告亦曾發布「臺北縣碧潭『
      風景特定區』水域遊憩活動管理辦法」（100 年2 月18日
      廢止），嗣並於100 年2 月18日發布「新北市碧潭『風景
      特定區』水域遊憩活動管理辦法」取代前開辦法，益見碧
      潭風景區具有「風景特定區」之性質甚明。是被告辯稱碧
      潭風景區於其進一步準備相關資料完成評鑑等程序前，尚
      非屬發展觀光條例所定義之「風景特定區」云云，洵不足
      採。
    2.次按行為時發展觀光條例第3 條：「本條例所稱主管機關
      ：在中央為交通部；在直轄市為直轄市政府；在縣（市）
      為縣（市）政府。」第10條第1 項：「主管機關得視實際
      情形，會商有關機關，將重要風景或名勝地區，勘定範圍
      ，劃為風景特定區；並得視其性質，專設機構經營管理之
      。」第36條：「為維護遊客安全，水域管理機關得對水域
      遊憩活動之種類、範圍、時間及行為限制之，並得視水域
      環境及資源條件之狀況，公告禁止水域遊憩活動區域；其
      管理辦法，由主管機關會商有關機關定之。」交通部基於
      發展觀光條例第36條規定之明確授權，訂定「水域遊憩活
      動管理辦法」，其第4 條第1 項第1 款規定：「本辦法所
      稱水域管理機關，係指下列水域遊憩活動管理機關：一、
      水域遊憩活動位於風景特定區、國家公園所轄範圍者，為
      該特定管理機關。……」碧潭風景區既屬「風景特定區」
      ，前已認定，則碧潭風景區之水域管理機關，依「水域遊
      憩活動管理辦法」第4 條第1 項第1 款規定，即應為該特
      定水域遊憩管理機關。
    3.又按被告於90年4 月2 日發布之「臺北縣碧潭風景特定區
      水域遊憩活動管理辦法」第2 條規定：「本風景區水域遊
      憩活動之管理機關，為臺北縣政府碧潭風景特定區管理所
      。」故「臺北縣政府碧潭風景特定區管理所」即為碧潭風
      景區之水域管理機關。惟因該所嗣於96年10月裁撤，該所
      之業務，則併入被告所屬之觀光旅遊局，此觀諸被告於10
      0 年2 月18日發布之「新北市碧潭風景特定區水域遊憩活
      動管理辦法」第2 條：「本風景區水域遊憩活動之管理機
      關，為新北市政府觀光旅遊局。」規定自明。亦即自「臺
      北縣政府碧潭風景特定區管理所」裁撤後，碧潭風景區之
      水域管理機關業務，即應由被告所屬之觀光旅遊局掌理。
    4.復按有管轄權之機關除依行政程序法第18條規定喪失管轄
      權外，不因其將權限之一部委任或委託其他機關辦理，而
      發生喪失管轄權之效果。縱其未將委任或委託之權限收回
      ，仍得自行受理人民之申請案並為准駁之決定（最高行政
      法院96年判字第1916號判例參照）。行為時發展觀光條例
      第3 條既已規定，該條例所稱主管機關，在縣（市）為縣
      （市）政府。雖同條例第10條第1 項針對主管機關劃定之
      風景特定區，則特別規定主管機關得視其性質專設經營管
      理之機構。交通部復基於發展觀光條例第36條規定之明確
      授權，訂定「水域遊憩活動管理辦法」，其第4 條第1 項
      第1 款，本諸母法即發展觀光條例第10條第1 項之規定本
      旨，明定位於風景特定區所轄範圍之水域遊憩活動，其水
      域管理機關，為該特定管理機關。被告復發布「臺北縣碧
      潭風景特定區水域遊憩活動管理辦法」，於第2 條特設其
      所屬「碧潭風景特定區管理所」為碧潭風景區之水域管理
      機關，並於96年10月該所裁撤後，由承接該所業務之被告
      所屬「觀光旅遊局」接掌碧潭風景區之水域管理業務。核
      屬將被告基於發展觀光條例第3 條所規定主管機關之地位
      ，依同條例第10條第1 項之規定，將其針對風景特定區之
      經營管理權限，委任其所屬下級機關「碧潭風景特定區管
      理所」或觀光旅遊局行使，揆諸前揭判例意旨，被告並未
      因此喪失經營管理風景特定區之管轄權，是被告自仍得依
      發展觀光條例第2 條所賦予之主管機關權限，對原告作成
      裁罰處分。原告主張發展觀光條例並未界定裁罰之行政主
      體，被告未經授權而缺乏事務權限作成之原處分，欠缺裁
      罰行政主體之正常性，違反法律保留原則，當屬無效之處
      分，應予撤銷云云，尚難憑採。
  (二)被告是否已依「水域遊憩活動管理辦法」第4 條第2 項公告
    碧潭風景區適用該辦法之規定？
    1.按交通部基於發展觀光條例第36條第1 項之明確授權，訂
      定「水域遊憩活動管理辦法」，核與憲法第23條法律保留
      原則並無相悖之處，自得為本件解釋適用之依據。而「水
      域遊憩活動管理辦法」第8 條第2 款規定：「從事水域遊
      憩活動，應遵守下列事項：……二、不得違背水域管理機
      關對活動種類、範圍、時間及行為之限制公告。……」次
      按被告早於93年10月8 日即已北府建技字第09306719521
      號公告：「……公告事項：一、禁止水域遊憩活動區域：
      ……本縣碧潭風景特定區……二、限制事項：……(二)得從
      事水域遊憩活動之種類：本縣碧潭風景特定區：以游泳、
      獨木舟活動為限……」。將碧潭風景特定區得從事之水域
      遊憩活動之種類，限於游泳、獨木舟活動。被告嗣又於98
      年7 月9 日以北府觀管字第0980502156號公告修正其所屬
      轄區水域遊憩活動禁止區域及限制區域相關事項，仍將碧
      潭風景特定區列為限制水域遊憩活動之區域，且以游泳、
      獨木舟、水上腳踏車、無動力橡皮艇活動為限（本院卷第
      55頁）。
    2.次按行政訴訟法第213 條規定：「訴訟標的於確定終局判
      決中經裁判者，有確定力。」故訴訟標的於確定終局判決
      中經裁判，該確定終局判決中有關訴訟標的之判斷，即成
      為規範當事人間法律關係之基準，嗣後同一事項於訴訟中
      再起爭執時，當事人即不得為與該確定判決意旨相反之主
      張，法院亦不得為與該確定判決意旨相反之判斷（改制前
      行政法院72年判字第336 號判例、最高行政法院95年2 月
      份庭長法官聯席會議決議(一)參照）。又按課予義務訴訟之
      訴訟標的，依行政訴訟法第5 條規定，應為「原告關於其
      權利或法律上利益，因行政機關違法駁回其依法申請之案
      件，或對其依法申請之案件不作為致受損害，並請求法院
      判命被告應為決定或應為特定內容行政處分之主張」。又
      依同法第213 條規定，上開課予義務訴訟之訴訟標的，於
      確定之終局判決中經裁判者，有確定力。是原告提起課予
      義務訴訟如經判決駁回確定者，該判決之確定力（既判力
      ）不僅及於確認「原告對於請求作成其所申請行政處分依
      法並無請求權」，且及於「被告機關原不作為或否准處分
      為合法」、「不作為或否准處分並未侵害原告之權利或法
      律上利益」之確認（最高行政法院97年12月份第3 次庭長
      法官聯席會議決議(二)參照）。
    3.本件原告曾於95年1 月12日向被告申請准許開放在碧潭風
      景區水域從事跳水活動，未獲准許，原告不服提起訴願，
      遭決定駁回，提起課予義務訴訟，亦經本院95年度訴字第
      1100號判決略以「……被告本於職權衡酌遊客安全、水域
      環境及資源條件等一切情況所為管理措施，於法無違，並
      未侵犯原告之人身自由，亦與憲法第8 條非依法定程序不
      得逮捕拘禁之保障人身自由規定無關。又高岩跳水並非游
      泳活動，依前述公告，即不在碧潭風景特定區得從事之水
      域遊憩活動之列，而原告依法並無得請求准許開放從事跳
      水活動之權利，是被告據以否准原告准許跳水之申請，要
      無違法可言」為由，駁回原告之訴（訴願卷第42至44頁）
      ，原告不服提起上訴，再經最高行政法院以96年度裁字第
      4143號裁定駁回其上訴，而告確定。是前開確定判決之確
      定力，業已確認「原告對於請求作成准予原告在碧潭風景
      區水域從事跳水活動之行政處分依法並無請求權」、「被
      告否准處分為合法」、「否准處分並未侵害原告之權利或
      法律上利益」，揆諸前揭規定及說明，於被告未將碧潭風
      景特定區水域公告開放跳水活動前，原告即不得為與該確
      定判決意旨相反之主張，本院亦不得為與該確定判決意旨
      相反之判斷。
    4.「水域遊憩活動管理辦法」第27條第1 款：「從事水域遊
      憩活動，不具營利性質而有下列各款情事之一者，由水域
      管理機關依本條例第60條第1 項規定處罰之：一、違反第
      8 條從事水域遊憩活動應遵守事項之規定。……」而發展
      觀光條例第60條第1 項規定：「於公告禁止區域從事水域
      遊憩活動或不遵守水域管理機關對有關水域遊憩活動所為
      種類、範圍、時間及行為之限制命令者，由其水域管理機
      關處新臺幣5 千元以上2 萬5 千元以下罰鍰，並禁止其活
      動。」經查：
      (1)「水域遊憩活動管理辦法」第4 條第2 項規定：「前項
        水域管理機關為依本辦法管理水域遊憩活動，應經公告
        適用，方得依本條例處罰。」而被告業於93年8 月5 日
        以北府建技字第09305420391 號公告，將被告「轄區除
        陽明山國家公園、東北角海岸國家風景區、北海岸及觀
        音山國家風景區範圍以外從事水域遊憩活動，適用交通
        部令頒『水域遊憩活動管理辦法』，並自公告日起生效
        。」踐行公告適用「水域遊憩活動管理辦法」管理水域
        遊憩活動之程序，核與「水域遊憩活動管理辦法」第4
        條第2 項之規定相符，自得依違反發展觀光條例規定處
        罰。
      (2)碧潭風景特定區既經被告依「水域遊憩活動管理辦法」
        第8 條第2 款規定，公告禁止從事跳水活動，已如前述
        ，則原告明知上情，並於99年5 月9 日在碧潭風景特定
        區水域從事跳水行為，顯已違反上開規定，依「水域遊
        憩活動管理辦法」第27條第1 款規定，被告自得依發展
        觀光條例第60條第1 項規定處罰。是被告依發展觀光條
        例第60條第1 項規定，以原告不遵守水域管理機關對有
        關水域遊憩活動所為種類、範圍、時間及行為之限制命
        令為由，裁處原告法定最低額之罰鍰5 千元，並無違誤
        。原告主張原處分違反「水域遊憩活動管理辦法」第4
        條第2 項之規定，洵非可採。
  (三)原處分是否違反明確性原則、誠信原則及信賴保護原則？
    1.被告依「水域遊憩活動管理辦法」第8 條第2 款規定，業
      已先後以93年10月8 日公告及98年7 月9 日公告，將碧潭
      風景特定區列為限制水域遊憩活動之區域，且以游泳、獨
      木舟、水上腳踏車、無動力橡皮艇等活動為限。況原告前
      曾向被告申請許可於碧潭風景特定區水域高岩跳水，經被
      告以高岩跳水並非游泳活動，不在碧潭風景特定區得從事
      之水域遊憩活動之列，而否准原告准許跳水之申請，原告
      不服，提起行政爭訟，亦均遭駁回確定，已如前述，是原
      告對於碧潭風景特定區水域禁止高岩跳水一節，實已知之
      甚詳。則原告不顧前開禁令，仍執意於碧潭風景特定區水
      域高岩跳水，遭被告以原處分裁罰，反主張原處分違反明
      確性原則，實難憑採。
    2.至於被告99年4 月13日北府觀管字第0990267706號公告（
      本院卷第73至74頁），係被告依「水域遊憩活動管理辦法
      」第9 條第1 項規定，基於水域遊憩活動區域管理上之需
      要，所訂定之活動注意事項，並無變更被告93年10月8 日
      公告及98年7 月9 日公告限制於碧潭風景特定區水域從事
      跳水活動之效力。是被告99年4 月13日公告之注意事項中
      ，固有「「六、水域游泳活動(二)嚴禁在註明有請勿跳水之
      告示牌處跳水」等文字，其目的應係特別強調「嚴禁在註
      明有『請勿跳水』之告示牌處跳水」，而非原告所稱被告
      已明確將跳水行為包含於水域游泳活動範圍之內，或凡未
      設置「請勿跳水」告示牌之地點，即得於該水域從事跳水
      活動，否則以碧潭風景特定區水域範圍之廣，被告豈非須
      於沿岸立滿「請勿跳水」之告示牌，始能達到限制或禁止
      之效果？是原告以被告嗣後發布99年4 月13日公告，已將
      跳水活動包含於游泳活動，伊之跳水地點並未豎立「請勿
      跳水」告示牌為由，而主張原處分違反明確性原則、誠信
      原則及信賴保護原則云云，亦屬無據。
  (四)綜上所述，原告起訴主張各節，均無足採。從而，被告以原
    告於碧潭風景特定區水域從事高岩跳水行為，違反「水域遊
    憩活動管理辦法」第8 條第2 款規定，而依「水域遊憩活動
    管理辦法」第27條第1 款、發展觀光條例第60條第1 項規定
    ，裁處原告法定最低額之罰鍰5 千元，認事用法，並無違誤
    。訴願決定予以維持，亦無不合。原告徒執前詞，訴請撤銷
    訴願決定及原處分，為無理由，應予駁回。
七、本件判決基礎已臻明確，兩造其餘之攻擊防禦方法及訴訟資
    料經本院斟酌後，核與判決不生影響，無一一論述之必要，
    併予敘明。
據上論結，本件原告之訴為無理由，爰依行政訴訟法第233 條第
1項 、第236 條、第98條第1 項前段，判決如主文。
中　　華　　民　　國　 100　　年　　7 　　月　　20　　日
                    臺北高等行政法院第六庭
                                    法  官　張  國  勳
上為正本係照原本作成。
本件以訴訟事件所涉及之法律見解具有原則性者為限，始得於本
判決送達後20日內向本院提出上訴狀並表明上訴理由，如已於本
判決宣示後送達前提起上訴者，應於判決送達後20日內補具上訴
理由（均按他造人數附繕本），且經最高行政法院許可後方得上
訴。
中　　華　　民　　國　 100　　年　　7 　　月　　20　　日
                                    書記官　陳  可  欣